最高法院刑事判決　　　　　　　　　　　　　　　九十一年度台上字第一○二七號
　　上訴人　甲○○
　　　　　　乙○○
右上訴人等因恐嚇取財案件，不服台灣高等法院台南分院中華民國八十八年十一月三
十日第二審判決（八十八年度上訴字第一二二六號，起訴案號：台灣台南地方法院檢
察署八十八年度偵字第一００五、一六五七號），提起上訴，本院判決如左：
    主  文
原判決撤銷，發回台灣高等法院台南分院。
    理  由
本件原判決認定：上訴人乙○○曾於民國（下同）八十六年間因違反麻醉藥品管理條
例案件，經法院判處有期徒刑九月確定，於八十七年十月二十日執行完畢，仍不知悔
改，復與上訴人甲○○及另一綽號「阿勇」之不詳姓名成年男子基於共同犯意之聯絡
，因知張鉉榮夫妻在從事六合彩柱仔腳，乃由乙○○以一黃色號碼表，選定其中二組
號碼「○九、四三、一二、二八、四七、一一及○九、三五、四六、二九、○六、一
五」，交由甲○○前去台南縣楠西鄉○○村○○路一○○號張鉉榮、張潘彩霞夫妻住
處簽注六合彩，採用連碰之簽賭方式，即以該二組號碼中任選二個號碼簽注二星、任
選三個號碼簽注三星、任選四個號碼簽注四星各簽注一支，並交付賭資新台幣（下同
）八千九百五十元，張潘彩霞則書寫一張簽單交予甲○○保管，以供兌獎之用，甲○
○旋將該張簽單交予乙○○；俟開獎後，所簽賭之二組號碼均未中，乙○○、甲○○
及「阿勇」乃共同基於持偽造已中獎之簽單向張潘彩霞夫妻索獎，未成則恫嚇取獎之
犯意聯絡，先由乙○○依張潘彩霞交付簽單之格式，央請不知情不詳姓名者另行偽造
一張簽單，其上記載之二組號碼除上面一組「○九、四三、一二、二八、四七、一一
」與張潘彩霞所交付簽單之號碼相同外，另一組則載為「○九、一六、三四、二八、
○二、四○」，而其中「一六、三四、○二、四○」為中獎之號碼，以之表示該張簽
單即係張潘彩霞所交付之簽單；同日十九時許，三人共同持該張偽造之簽單，至上址
欲向張潘彩霞夫妻領取彩金，足以生損害於張鉉榮、張潘彩霞；因筆跡有異，當場為
張潘彩霞識破，甲○○、乙○○與綽號「阿勇」三人隨即向張鉉榮、張潘彩霞恐嚇稱
：要交出所中彩金九十四萬三千八百元，如不付款，即要砸店等語，致使張鉉榮、張
潘彩霞心生畏懼，乃主動向警方報案，並自首經營六合彩賭博之犯行，於翌日即八十
八年一月十三日十時許，甲○○等三人再度至張潘彩霞美髮店拿取彩金時，為警查獲
，當場扣得甲○○所交出之該張偽造簽單及張潘彩霞交出另紙土黃色之六合彩簽單號
碼，甲○○、乙○○及阿勇等三人始未取財得逞（賭博部分，乙○○未經起訴，其餘
之人業經第一審判刑確定）等情。因而維持第一審依牽連犯從一重論處上訴人等共同
意圖為自己不法之所有以恐嚇使人將本人之物交付未遂（乙○○累犯）罪刑之判決，
駁回上訴人等在第二審之上訴。固非無見。
惟查：一、告訴人之告訴係以使被告受刑事訴追為目的，是其陳述是否與事實相符，
仍應調查其他證據以資審認。上訴人等均堅決否認恐嚇取財情事，而告訴人張鉉榮、
張潘彩霞夫妻對於其等指訴上訴人等恐嚇取財之事實，於第一次警訊筆錄係稱其等因
甲○○帶二人來持不符之簽單欲領取彩金「恐生意外，來所報案」並提出告訴，並未
詳述上訴人等如何實施恐嚇取財犯行之具體事證，嗣張潘彩霞於第二次警訊供稱「只
有一名不詳男子恐嚇我」，張鉉榮則稱甲○○帶二名不詳姓名男子至其妻經營之美髮
店「向我恐嚇說如果不給他彩金他就要砸毀美容院」，二人對於出言恐嚇之人及恐嚇
對象之供述，亦未盡一致，並非毫無瑕疵（見警卷第二、三、五、八頁）；究竟上訴
人等有無該恐嚇取財之犯行，自應詳查其他證據以憑認定。上訴人甲○○曾於第一審
請求傳喚告訴人店內之小姐作證，以證明並無該犯行（見第一審卷第九十頁），第一
審及原審均未予調查，即遽行判決，並未於判決內敘明其何以毋庸調查之理由，且對
於告訴人等之指訴，究竟有何其他證據足資補強佐證其等所訴為實在？亦未詳加說明
論證，自難謂無調查職責未盡及判決理由欠備之違誤。二、原判決事實認定上開記載
「○九、四三、一二、二八、四七、一一」及「○九、一六、三四、二八、○二、四
○」二組號碼之六合彩簽單，係乙○○「依張潘彩霞交付簽單之格式，央請不知情不
詳姓名者另行偽造」，並於理由說明乙○○就該偽造行為為間接正犯；此與第一審判
決事實欄所記載「由乙○○另偽造一張簽單，其上記載之二組號碼……」，即該簽單
係乙○○自行偽造等情，事實並非盡同。倘原審認定上訴人犯罪之事實，與第一審所
認定者有異，依刑事訴訟法第三百六十九條第一項前段規定，自應將第一審認事錯誤
之判決撤銷改判，然仍予以維持而駁回上訴人等在第二審之上訴，於法自有未合。三
、有罪判決書之事實一欄為適用法律之依據，凡與適用法律有關之事實必須詳為記載
，始與法定程式相符。原判決就上訴人等之恐嚇取財犯行，論以刑法第三百四十六條
第一項、第三項之未遂罪，對於上訴人等「意圖為自己不法之所有」之構成要件事實
，並未於事實欄內記載明確，自難為正確適用法律之準據。以上或為上訴意旨所指摘
，或為本院得依職權調查之事項，應認原判決有撤銷發回更審之原因。
據上論結，應依刑事訴訟法第三百九十七條、第四百零一條，判決如主文。
中      華      民      國    九十一    年      二      月    二十七    日
                              最高法院刑事第十一庭
                                  審判長法官  呂  潮  澤
                                        法官  白  文  漳
                                        法官  陳  世  雄
                                        法官  孫  增  同
                                        法官  林  開  任
      右正本證明與原本無異
                                              書  記  官
中      華      民      國    九十一    年      三      月      五      日
